ACORDAO-COMPLETO-2438488

ACÓRDÃO 4789/2021 ATA 8/2021 - PRIMEIRA CÂMARA

VISTOS, relatados e discutidos estes autos de Tomada de Contas Especial instaurada pela Fundação Nacional de Saúde (Funasa) , em desfavor do Sr. José Ribamar da Cruz Ribeiro, Prefeito Municipal de Nina Rodrigues/MA, no período de 1/1/2013 a 31/12/2016, e da empresa Rio Preto Construções e Serviços Ltda., em razão da impugnação parcial das despesas do Termo de Compromisso TC-PAC 834/2008 - Siafi 640419, firmado entre a Funasa e a Prefeitura Municipal de Nina Rodrigues/MA, que tinha por objeto "a execução de Sistema de Abastecimento de Água", conforme Plano de Trabalho,
ACORDAM os Ministros do Tribunal de Contas da União, reunidos em sessão da 1ª Câmara, ante as razões expostas pelo Relator, em:
9.1. considerar revéis o Sr. José Ribamar da Cruz Ribeiro (CPF: XXX.986.853-XX) , Prefeito Municipal de Nina Rodrigues/MA no período de 1/1/2013 a 31/12/2016, e a empresa Rio Preto Construções e Serviços Ltda. (CNPJ: 04.355.234/0001-02) , com fundamento no § 3º do art. 12 da Lei 8.443, de 16 de julho de 1992;
9.2. julgar irregulares as contas do Sr. José Ribamar da Cruz Ribeiro (CPF: XXX.986.853-XX) e da empresa Rio Preto Construções e Serviços Ltda. (CNPJ: 04.355.234/0001-02) , com fundamento nos arts. 1º, inciso I, 16, inciso III, alínea "c", e §2º, da Lei 8.443/1992 c/c os arts. 19 e 23, inciso III, da mesma Lei, e com arts. 1º, inciso I; 209, inciso III; 210 e 214, inciso III, do Regimento Interno, e condená-los, solidariamente, ao pagamento da quantia a seguir especificada, com a fixação do prazo de quinze dias, a contar da notificação, para comprovarem, perante o Tribunal (art. 214, inciso III, alínea "a", do Regimento Interno) , o recolhimento da dívida aos cofres do Tesouro Nacional, atualizada monetariamente e acrescida dos juros de mora, calculados a partir das datas discriminadas, até a data do recolhimento, na forma prevista na legislação em vigor:
	VALOR ORIGINAL (R$) 
	DATA DA OCORRÊNCIA

	70.000,00
	23/1/2014

	89.846,72
	18/12/2013

9.3. aplicar individualmente ao Sr. José Ribamar da Cruz Ribeiro (CPF: XXX.986.853-XX) e à empresa Rio Preto Construções e Serviços Ltda. (CNPJ: 04.355.234/0001-02) a multa prevista no art. 57 da Lei 8.443/92, c/c o art. 267 do RI/TCU, no valor de R$ 26.000,00 (vinte e seis mil reais) , fixando-lhes o prazo de quinze dias, a contar da notificação, para que comprovem, perante o Tribunal (art. 214, III, "a", do Regimento Interno do TCU) , o recolhimento da dívida aos cofres do Tesouro Nacional, atualizada monetariamente desde a data deste Acórdão até a do efetivo recolhimento, se paga após o vencimento, na forma da legislação em vigor;
9.4. autorizar, desde logo, nos termos do art. 28, inciso II, da Lei 8.443/1992, a cobrança judicial das dívidas caso não atendidas as notificações;
9.5. encaminhar cópia deste Acórdão à Procuradoria da República no Estado do Maranhão, nos termos do § 3º do art. 16 da Lei 8.443/1992, para adoção das medidas que entender cabíveis; e
9.6. dar ciência desta deliberação à Fundação Nacional de Saúde, ao Município de Nina Rodrigues/MA e aos responsáveis.

Tomada de Contas Especial instaurada pela Fundação Nacional de Saúde (Funasa), em razão da impugnação parcial das despesas do Termo de Compromisso TC-PAC 834/2008 - Siafi 640419, firmado entre a Funasa e a Prefeitura Municipal, que tinha por objeto a execução de Sistema de Abastecimento de Água, conforme Plano de Trabalho.

Primeira Câmara

Prefeitura Municipal de Nina Rodrigues - MA.

3. Interessado/Responsáveis:
3.1. Interessado: Superintendência Estadual da Funasa no Estado do Maranhão (26.989.350/0007-01).
3.2. Responsáveis: José Ribamar da Cruz Ribeiro (XXX.986.853-XX); Rio Preto Construções Serviços Ltda. (04.355.234/0001-02).

13.1. Ministros presentes: Walton Alencar Rodrigues (Presidente), Vital do Rêgo e Jorge Oliveira.
13.2. Ministro-Substituto convocado: Marcos Bemquerer Costa.
13.3. Ministros-Substitutos presentes: Augusto Sherman Cavalcanti (Relator) e Weder de Oliveira.

AUGUSTO SHERMAN

Adoto, como relatório, excerto da instrução vazada à peça 39 destes autos, anuída pelo corpo diretivo da SecexTCE (peças 40 e 41) , e, em quota singela, pelo MP/TCU (peça 42) :
	"INTRODUÇÃO
1. 	Trata-se de Tomada de Contas Especial instaurada pela Fundação Nacional de Saúde, em desfavor do Sr. José Ribamar da Cruz Ribeiro (CPF: XXX.986.853-XX) , Prefeito Municipal de Nina Rodrigues/MA, no período de 1/1/2013 a 31/12/2016, e da empresa Rio Preto Construções e Serviços Ltda. (CNPJ: 04.355.234/0001-02) , em razão da impugnação parcial das despesas do Termo de Compromisso TC-PAC 834/2008 - Siafi 640419 (Peça 1, p. 76-8) , firmado entre a Funasa e a Prefeitura Municipal de Nina Rodrigues/MA, que tinha por objeto 'a execução de Sistema de Abastecimento de Água', conforme Plano de Trabalho (Peça 1, p. 103-6) , em razão da impugnação parcial das despesas executadas, no valor de R$ 159.846,72.
HISTÓRICO	
O Termo de Compromisso TC-PAC 834/2008 foi firmado no valor total de R$ 416.500,00, sendo R$ 400.000,00 à conta do concedente e R$ 16.500,00 a título de contrapartida do convenente, transferidos mediante as seguintes Ordens Bancárias (Peça 2, p. 23) , tendo vigência de 14/1 a 31/12/2009, com prorrogação até 12/5/2014 (Peça 2, p. 12) :
	Ordem Bancária
	Data
	Valor (R$) 

	2009OB808035
	2/9/2009
	80.000,00

	2010OB805472
	7/6/2010
	80.000,00

	2010OB805473
	7/6/2010
	40.000,00

	2013OB805310
	11/10/2013
	160.000,00

	2013OB805310
	11/10/2013
	40.000,00

	Total
	400.000,00

O Objeto foi fiscalizado pelo concedente, cujo teor consta do Relatório de Acompanhamento 12/2013, de 19/11/2013 (Peça 2, p. 188-97) , requerendo a aplicação da contrapartida por parte da convenente, bem como dos seguintes RVT - Relatórios de Visita Técnica: 
	1. RVT de 23/4/2013 (Peça 3, p. 25-7) , concluindo pela execução física de 50,6% da obra;
	2. RVT de 23/10/2014 (Peça 3, p. 58-60) , apontando que 'as pendências existentes, são na maioria assemelhadas nos três projetos tais como: na etapa captação, falta apresentar o perfil dos poços e os laudos de controle de qualidade da água;- na etapa adutora, os comprimentos são inferiores aos definidos em projeto; a etapa recalque, apresenta desconformidade nos diâmetros do edutor e barrilete dos equipamentos e a não instalação das subestações abaixadoras de energia; na etapa reservação, falta executar a pintura da escada - estruturas de concreto as ligações domiciliares foram executadas a menor que o previsto nos projetos; na etapa área do reservatório, também houve descumprimento às especificações com a instalação de porta de metalon de 0,78mx2,00 em vez de colocar porta de chapa ferro de l,00mx2,10m', constatando ainda a paralisação das obras.
	3. RVT de 23/10/2015 (Peça 5, p. 174-87) , secundado pelo Parecer Técnico Final, de 23/10/2015 (Peça 5, p. 190-1) , concluindo pela execução física de 55,21% dos serviços pactuados, sugerindo a devolução de 44,79% dos recursos repassados.
Posteriormente, foi emitido o Parecer Financeiro 10/2015, de 30/1/2015 (Peça 3, p. 49-50) , reprovando a prestação de contas, no valor total repassado, em virtude da omissão no dever de prestar contas, corroborado pelo Parecer Financeiro 36/2015, de 11/3/2015 (Peça 3, p. 69-70) , 'ratificando a sugestão de não aprovação do valor de R$ 400,000,00, referente aos recursos transferidos pela Concedente, sem a devida comprovação'.
Foi então emitido o Relatório de Tomada de Contas Especial 9/2015, de 6/4/2015 (Peça 3, p. 88-92) , em razão da omissão no dever de prestar contas, responsabilizando a ex-Prefeita Municipal, Srª Iara Quaresma do Vale Rodrigues, bem como o seu sucessor, o Sr. José Ribamar da Cruz Ribeiro, pelo valor total dos recursos repassados, R$ 400.000,00.
Ato contínuo, a Srª Iara Quaresma, por meio do Ofício 5/2015, de 5/5/2015 (Peça 3, p. 101) , fez encaminhar à Funasa a prestação de contas parcial do convênio em tela, atinente aos recursos transferidos ainda na sua gestão (Peça 3, p. 102-89, e Peça 4, p. 2-143) , assim como o Sr. José Ribamar da Cruz Ribeiro, que, por meio do Ofício 30/2015, de 19/5/2015 (Peça 4, p. 144) , fez encaminhar à Funasa a prestação de contas final do convênio em tela (Peça 4, p. 145-202, e Peça 5, p. 2-171) .
Após efetuar a análise da prestação de contas, a Funasa emitiu o Parecer Financeiro 448/2015, de 7/12/2015 (Peça 6, p. 2-3) , concluindo pela aprovação de parte da Prestação de Contas no valor de R$ 270,837,54, sendo R$ 240.153,28 do concedente, R$ 9.106,30 de contrapartida e R$ 21.577,96 de rendimento da aplicação financeira. Quanto ao valor de R$ 159.846,72, sugeriu-se que sua aprovação ficasse condicionada ao atendimento da notificação nº 439 no prazo estabelecido, enviada ao Sr. José Ribamar da Cruz Ribeiro, responsável pela execução final do convênio'.
Importante mencionar que as contas da Srª Iara Quaresma, ex-Prefeita Municipal de Nina Rodrigues/MA da gestão 2009-2012, foram aprovadas pela Funasa, pois, conforme o Relatório de Visita Técnica de 23/4/2013 (Peça 3, p. 25-7) , foi apontada a execução de 50,6%, dos 55,21% aprovados, afastando a responsabilidade da referida gestora, registrando-se que a outra metade dos recursos (R$ 200.000,00) foi liberada na gestão 2013-2016, ou seja, durante o mandato do Sr. José Ribamar.
Foi então emitido o Parecer Financeiro 101/2016, de 1/11/2016 (Peça 6, p. 48-9) , concluindo pela responsabilização do Sr. José Ribamar da Cruz Ribeiro e da empresa Rio Preto Construções e Serviços Ltda., executora dos serviços, pelo valor de R$ 159.846,72, com a indicação de que, no caso do Sr. José Ribamar, os valores deveriam ser corrigidos a partir de 15/10/2013, e, no caso da Rio Preto Ltda., R$ 70.000,00, a serem corrigidos a partir de 23/1/2014, e R$ 89.846,72, a partir de 18/12/2013, data dos últimos pagamentos.
Em relação às efetivas comunicações, o órgão instaurador diligenciou e notificou devidamente os responsáveis acerca da não aprovação da prestação de contas dos recursos recebidos, requerendo a devolução dos valores acima ou a adoção das providências devidas (vide quadro à Peça 6, p. 67, item 6) .
	Notificação
	Data
	Responsável
	Localizador

	Notificação 439
	24/12/2015
	Sr. José Ribamar da Cruz Ribeiro
	Peça 6, p. 9-13

	Notificação 90
	21/8/2016
	Rio Preto Construções e Serviços Ltda.
	Peça 6, p. 17-21

	Notificação 154
	5/7/2016
	Sr. José Ribamar da Cruz Ribeiro
	Peça 6, p. 22-3

	Notificação 155
	5/7/2016
	Rio Preto Construções e Serviços Ltda.
	Peça 6, p. 24-7

	Notificação TCE 003
	9/2/2017
	Sr. José Ribamar da Cruz Ribeiro
	Peça 6, p. 58

	Notificação TCE 004
	9/2/2017
	Rio Preto Construções e Serviços Ltda.
	Peça 6, p. 59

Diante do não saneamento das irregularidades apontadas e da não devolução dos recursos, instaurou-se a Tomada de Contas Especial. No Relatório de Tomada de Contas Especial Complementar de 13/2/2017 (Peça 6, p. 65-8) , concluiu-se que o prejuízo importaria no valor original de R$ 159.846,72, em razão da impugnação parcial das despesas executadas, imputando-se a responsabilidade ao Sr. José Ribamar da Cruz Ribeiro, Prefeito de Nina Rodrigues/MA, e à empresa Rio Preto Construções e Serviços Ltda.
O Relatório de Auditoria 989/2018 da Controladoria Geral da União (Peça 7, p. 8-11) também chegou às mesmas conclusões. 	Após serem emitidos o Certificado de Auditoria, o Parecer do Dirigente e o Pronunciamento Ministerial (Peça 7, p. 12-5) , o processo foi remetido a este Tribunal.
Na instrução inicial de peça 10, concluiu-se pela necessidade de citação dos responsáveis nos seguintes termos:
a) realizar a citação do Sr. José Ribamar da Cruz Ribeiro (CPF: XXX.986.853-XX) , ex-Prefeito Municipal de Nina Rodrigues/MA, no período de 1/1/2013 a 31/12/2016, em solidariedade com a empresa Rio Preto Construções e Serviços Ltda. (CNPJ: 04.355.234/0001-02) , na pessoa de seu representante legal, com fundamento nos arts. 10, § 1º, e 12, incisos I e II, da Lei 8.443/1992 c/c o art. 202, incisos I e II, do RI/TCU, para que, no prazo de quinze dias, apresentem alegações de defesa e/ou recolham, aos cofres do Tesouro Nacional, as quantias abaixo indicadas, atualizadas monetariamente a partir das respectivas datas até o efetivo recolhimento, abatendo-se na oportunidade a quantia eventualmente ressarcida, na forma da legislação em vigor, em decorrência da irregularidade descrita abaixo: 
a.1) Irregularidade: não aplicação regular dos recursos recebidos por força do Termo de Compromisso TC-PAC 834/2008 - Siafi 640419, em razão da impugnação parcial das despesas executadas, no valor de R$ 159.846,72, tendo em vista a ocorrência dos seguintes fatos:
	1. 	na etapa captação, não foi apresentado o perfil dos poços e os laudos de controle de qualidade da água; 
2.	 na etapa adutora, os comprimentos são inferiores aos definidos em projeto; 
3.	 na etapa recalque, foi constatada desconformidade nos diâmetros do edutor e barrilete dos equipamentos, bem como a não instalação das subestações abaixadoras de energia; 
4.	 na etapa reservação, não foi executada a pintura da escada; 
5.	 as estruturas de concreto das ligações domiciliares foram executadas em dimensões inferiores às previstas nos projetos; 
6.	 na etapa área do reservatório, houve descumprimento às especificações previstas no projeto, com a instalação de porta de metalon de 0,78mx2,00m, em vez de colocar porta de chapa ferro de l,00mx2,10m;	
7. foi constatada ainda a paralisação das obras	.
a.2) Dispositivos violados: parágrafo único do art. 70 da Constituição Federal; art. 93 do Decreto-Lei 200/67; § 3º do art. 56 da Portaria Interministerial MPOG/MF/CGU 127/2008, com a redação dada pela Portaria 534, de 30/12/2009 e Cláusula Terceira do Termo de Compromisso;
a.3) Valor original do débito e data: 
	VALOR ORIGINAL
	DATA DA OCORRÊNCIA
	DÉBITO/CRÉDITO

	70.000,00
	23/1/2014
	Débito

	89.846,72
	18/12/2013
	Débito

a.4) Valor total do débito atualizado até 20/3/2018: R$ 216.426,95.
a.5) Responsáveis: 
	a.5.1) Sr. José Ribamar da Cruz Ribeiro (CPF: XXX.986.853-XX) , ex-Prefeito Municipal de Nina Rodrigues/MA, de 1/1/2013 a 31/12/2016:
a.5.1.1) Conduta: executar parcialmente (55,21%) os recursos recebidos por força do Termo de Compromisso TC-PAC 834/2008 - Siafi 640419, acarretando a impugnação parcial das despesas executadas, no valor de R$ 159.846,72, tendo em vista a ocorrência dos seguintes fatos:
1. na etapa captação, não foi apresentado o perfil dos poços e os laudos de controle de qualidade da água; 
2. na etapa adutora, os comprimentos são inferiores aos definidos em projeto; 
3. na etapa recalque, foi constatada desconformidade nos diâmetros do edutor e barrilete dos equipamentos, bem como a não instalação das subestações abaixadoras de energia; 
4. na etapa reservação, não foi executada a pintura da escada; 
5. as estruturas de concreto das ligações domiciliares foram executadas em dimensões inferiores às previstas nos projetos; 
6. na etapa área do reservatório, houve descumprimento às especificações previstas no projeto, com a instalação de porta de metalon de 0,78mx2,00m, em vez de colocar porta de chapa ferro de l,00mx2,10m;	
7. foi constatada ainda a paralisação das obras	.
a.5.1.2) Nexo de causalidade: a execução parcial (55,21%) dos recursos recebidos por meio do Termo de Compromisso TC-PAC 834/2008 - Siafi 640419, resultou na não consecução integral do objeto pactuado, e, consequentemente, em prejuízo ao Erário, no valor de R$ 159.846,72, tendo em vista a ocorrência dos seguintes fatos:
1. na etapa captação, não foi apresentado o perfil dos poços e os laudos de controle de qualidade da água; 
2. na etapa adutora, os comprimentos são inferiores aos definidos em projeto; 
3. na etapa recalque, foi constatada desconformidade nos diâmetros do edutor e barrilete dos equipamentos, bem como a não instalação das subestações abaixadoras de energia; 
4. na etapa reservação, não foi executada a pintura da escada; 
5. as estruturas de concreto das ligações domiciliares foram executadas em dimensões inferiores às previstas nos projetos; 
6. na etapa área do reservatório, houve descumprimento às especificações previstas no projeto, com a instalação de porta de metalon de 0,78mx2,00m, em vez de colocar porta de chapa ferro de l,00mx2,10m;	
7. foi constatada ainda a paralisação das obras	.
a.5.1.3) Culpabilidade: a conduta do Sr. José Ribamar da Cruz Ribeiro é reprovável, posto haver elementos indicativos da consciência da ilicitude praticada, já que, na condição de Prefeito à época dos fatos, deveria estar ciente de suas atribuições como chefe do poder executivo municipal, principalmente no que se refere à execução integral dos recursos recebidos por força do Termo de Compromisso TC-PAC 834/2008 - Siafi 640419, sendo razoável exigir do responsável conduta diversa daquela que adotou, qual seja, providenciar o pagamento das obras apenas após sua regular execução, dentro das especificações.
	a.5.2) Rio Preto Construções e Serviços Ltda. (CNPJ: 04.355.234/0001-02) , na pessoa de seu representante legal:
a.5.2.1) Conduta: construir parcialmente (55,21%) as obras pactuadas por meio do Termo de Compromisso TC-PAC 834/2008 - Siafi 640419, mesmo tendo recebido 100% do valor previsto, acarretando a impugnação parcial das despesas executadas, no valor de R$ 159.846,72, tendo em vista a ocorrência dos seguintes fatos:
1. na etapa captação, não foi apresentado o perfil dos poços e os laudos de controle de qualidade da água; 
2. na etapa adutora, os comprimentos são inferiores aos definidos em projeto; 
3. na etapa recalque, foi constatada desconformidade nos diâmetros do edutor e barrilete dos equipamentos, bem como a não instalação das subestações abaixadoras de energia; 
4. na etapa reservação, não foi executada a pintura da escada; 
5. as estruturas de concreto das ligações domiciliares foram executadas em dimensões inferiores às previstas nos projetos; 
6. na etapa área do reservatório, houve descumprimento às especificações previstas no projeto, com a instalação de porta de metalon de 0,78mx2,00m, em vez de colocar porta de chapa ferro de l,00mx2,10m;	
7. foi constatada ainda a paralisação das obras	.
a.5.2.2) Nexo de causalidade: a construção parcial (55,21%) das obras pactuadas por meio do Termo de Compromisso TC-PAC 834/2008 - Siafi 640419, mesmo tendo recebido 100% do valor previsto, resultou no não atingimento pleno dos objetivos do convênio, e, consequentemente, em prejuízo ao erário no valor de R$ 159.846,72, tendo em vista a ocorrência dos seguintes fatos:
1. na etapa captação, não foi apresentado o perfil dos poços e os laudos de controle de qualidade da água; 
2. na etapa adutora, os comprimentos são inferiores aos definidos em projeto; 
3. na etapa recalque, foi constatada desconformidade nos diâmetros do edutor e barrilete dos equipamentos, bem como a não instalação das subestações abaixadoras de energia; 
4. na etapa reservação, não foi executada a pintura da escada; 
5. as estruturas de concreto das ligações domiciliares foram executadas em dimensões inferiores às previstas nos projetos; 
6. na etapa área do reservatório, houve descumprimento às especificações previstas no projeto, com a instalação de porta de metalon de 0,78mx2,00m, em vez de colocar porta de chapa ferro de l,00mx2,10m;	
7. foi constatada ainda a paralisação das obras	.
a.5.2.3) Culpabilidade: a conduta da empresa Rio Preto Construções e Serviços Ltda. é reprovável, posto haver elementos indicativos da consciência da ilicitude praticada, já que, na condição de empresa regularmente qualificada à época dos fatos, deveria estar ciente de suas atribuições como executora das obras pactuadas por meio do Termo de Compromisso TC-PAC 834/2008 - Siafi 640419, sendo razoável exigir da responsável conduta diversa daquela que adotou, qual seja, executar as obras na sua integralidade, dentro das especificações, para apenas então receber pelos serviços executados.
Em cumprimento ao pronunciamento da unidade (peça 12) , foram promovidas as citações dos responsáveis conforme quadro a seguir: 
	Responsável
	Citação
	Recebimento
	Origem do endereço

	José Ribamar da Cruz
Ribeiro
	Edital 79/2020 (peça 33) 
	Peça 34
	---

	Rio Preto Construções
Serviços Ltda.
	Edital 94/2020 (peça 35) 
	Peça 36
	---

	Tentativas de citação sem sucesso

	José Ribamar da Cruz
Ribeiro
	Ofício 1531/2019 (peça 16) 
	'Não procurado' (peça 21) 
	Base de dados da Receita Federal - CPF (peça 13) 

		Ofício 3626/2019 (peça 20) 
	'Não procurado' (peça 23) 
	Base de dados da Receita Federal - CPF (peça 13) 

		Ofício 7802/2019 (peça 27) 
	'Ausente 3X' (peça 31) 
	Base de dados da Receita Federal - CNPJ (peça 24) 

		Ofício 7803/2019 (peça 28) 
	'Desconhecido' (peça 32) 
	Base de dados do RENACH (peça 24) 

	Rio Preto Construções
Serviços Ltda.
	Ofício 1532/2019 (peça 15) 
	'Número inexistente' (peça 17) 
	Base de dados da Receita Federal - CNPJ (peça 24) 

		Ofício 3625/2019 (peça 19) 
	'Número inexistente' (peça 22) 
	Base de dados da Receita Federal - CNPJ (peça 24) 

		Ofício 7800/2019 (peça 25) 
	'Número inexistente' (peça 30) 
	Base de dados da Receita Federal - CNPJ (peça 24) 

		Ofício 7801/2019 (peça 26) 
	13/11/2019 (peça 29) 
	Base de dados da Receita Federal - endereço do sócio administrador, Sr. Carlos Alberto Moraes da Silva (peça 24) 

Transcorrido o prazo regimental fixado, os responsáveis permaneceram silentes, operando-se, portanto, os efeitos da revelia, dando-se prosseguimento ao processo, nos termos do art. 12, §3º, da Lei 8.443/1992.
EXAME TÉCNICO
Preliminarmente, cumpre tecer breves considerações sobre a forma como são realizadas as comunicações processuais no TCU. A esse respeito, destacam-se o art. 179, do Regimento Interno do TCU (Resolução 155, de 4/12/2002) e os arts. 3º e 4º, inciso III, § 1º, da Resolução TCU 170, de 30 de junho de 2004, in verbis:
Resolução 155/2002 (Regimento Interno) :
Art. 179. A citação, a audiência ou a notificação, bem como a comunicação de diligência, far se-ão:
I - mediante ciência da parte, efetivada por servidor designado, por meio eletrônico, fac-símile, telegrama ou qualquer outra forma, desde que fique confirmada inequivocamente a entrega da comunicação ao destinatário;
II - mediante carta registrada, com aviso de recebimento que comprove a entrega no endereço do destinatário;
III - por edital publicado no Diário Oficial da União, quando o seu destinatário não for localizado
 (...) 
Resolução TCU 170/2004:
Art. 3º As comunicações serão encaminhadas aos seus destinatários por meio de:
I - correio eletrônico, fac-símile ou telegrama;
II - servidor designado;
III - carta registrada, com aviso de recebimento;
IV - edital publicado no Diário Oficial da União, quando o seu destinatário não for localizado, nas hipóteses em que seja necessário o exercício de defesa'.
 (...) 
Art. 4º. Consideram-se entregues as comunicações:
I - efetivadas conforme disposto nos incisos I e II do artigo anterior, mediante confirmação da ciência do destinatário;
II - realizadas na forma prevista no inciso III do artigo anterior, com o retorno do aviso de recebimento, entregue comprovadamente no endereço do destinatário;
III - na data de publicação do edital no Diário Oficial da União, quando realizadas na forma prevista no inciso IV do artigo anterior.
§ 1º O endereço do destinatário deverá ser previamente confirmado mediante consulta aos sistemas disponíveis ao Tribunal ou a outros meios de informação, a qual deverá ser juntada ao respectivo processo.
Portanto, a validade da citação via postal não depende de que o aviso de recebimento seja assinado pelo próprio destinatário da comunicação, o que dispensa, no caso em tela, a entrega do AR em 'mãos próprias'. A exigência da norma é no sentido de o Tribunal verificar se a correspondência foi entregue no endereço correto, residindo aqui a necessidade de certeza inequívoca. 
Não é outra a orientação da jurisprudência do TCU, conforme se verifica nos julgados a seguir transcritos:
São válidas as comunicações processuais entregues, mediante carta registrada, no endereço correto do responsável, não havendo necessidade de que o recebimento seja feito por ele próprio (Acórdão 3648/2013-TCU-Segunda Câmara, Relator Ministro José Jorge) ;
É prescindível a entrega pessoal das comunicações pelo TCU, razão pela qual não há necessidade de que o aviso de recebimento seja assinado pelo próprio destinatário. Entregando se a correspondência no endereço correto do destinatário, presume-se o recebimento da citação. (Acórdão 1019/2008-TCU-Plenário, Relator Ministro Benjamin Zymler) ;
As comunicações do TCU, inclusive as citações, deverão ser realizadas mediante Aviso de Recebimento - AR, via Empresa Brasileira de Correios e Telégrafos, bastando para sua validade que se demonstre que a correspondência foi entregue no endereço correto. (Acórdão 1526/2007-TCU-Plenário, Relator Ministro Aroldo Cedraz) .
A validade do critério de comunicação processual do TCU foi referendada pelo Supremo Tribunal Federal, nos termos do julgamento do MS-AgR 25.816/DF, por meio do qual se afirmou a desnecessidade da ciência pessoal do interessado, entendendo-se suficiente a comprovação da entrega do 'AR' no endereço do destinatário:
EMENTA: AGRAVO REGIMENTAL. MANDADO DE SEGURANÇA. DESNECESSIDADE DE INTIMAÇÃO PESSOAL DAS DECISÕES DO TRIBUNAL DE CONTAS DA UNIÃO. ART. 179 DO REGIMENTO INTERNO DO TCU. INTIMAÇÃO DO ATO IMPUGNADO POR CARTA REGISTRADA, INICIADO O PRAZO DO ART. 18 DA LEI nº 1.533/51 DA DATA CONSTANTE DO AVISO DE RECEBIMENTO. DECADÊNCIA RECONHECIDA. AGRAVO IMPROVIDO.
O envio de carta registrada com aviso de recebimento está expressamente enumerado entre os meios de comunicação de que dispõe o Tribunal de Contas da União para proceder às suas intimações.
O inciso II do art. 179 do Regimento Interno do TCU é claro ao exigir apenas a comprovação da entrega no endereço do destinatário, bastando o aviso de recebimento simples.
Da revelia dos responsáveis José Ribamar da Cruz Ribeiro e Rio Preto Construções Serviços Ltda.
No caso vertente, as citações dos responsáveis por edital são válidas, uma vez que foram precedidas de diversas tentativas infrutíferas de citá-los nos endereços provenientes das fontes indicadas no quadro do item 14:
a) José Ribamar da Cruz Ribeiro: encaminhados os Ofícios 1531, 3626 e 7802/2019 (peças 16, 20 e 27) para o endereço constante da base de dados da Receita Federal (peças 13 e 24) e o Ofício 7803 (peça 28) para o endereço constante da base de dados do RENACH (peça 24) ;
b)  Rio Preto Construções Serviços Ltda.: encaminhados os Ofícios 1532, 3625 e 7800/2019 (peças 15, 19 e 25) para o endereço constante da base de dados da Receita Federal (peça 24) e o Ofício 7801/2019 (peça 26) para o endereço de seu sócio administrador, Sr. Carlos Alberto Moraes da Silva, constante da base de dados da Receita Federal  (peça 38) . Apesar do efetivo recebimento do Ofício 7801/2019 (peça 29) , não houve comparecimento da responsável aos autos.
Quanto ao mérito, nos processos do TCU, a revelia não conduz à presunção de que seriam verdadeiras todas as imputações levantadas contra os responsáveis, diferentemente do que ocorre no processo civil, em que a revelia do réu opera a presunção da verdade dos fatos narrados pelo autor. Dessa forma, a avaliação da responsabilidade dos agentes não pode prescindir da prova existente no processo ou para ele carreada. 
Ao não apresentar suas defesas, os responsáveis deixaram de produzir prova quanto à regularidade da aplicação dos recursos do convênio, em afronta às normas que impõem aos jurisdicionados a obrigação legal de, sempre que demandados pelos órgãos de controle, apresentarem os documentos que demonstrem a correta utilização das verbas públicas, a exemplo do contido no art. 93 do Decreto-Lei 200/67: 'Quem quer que utilize dinheiros públicos terá de justificar seu bom e regular emprego na conformidade das leis, regulamentos e normas emanadas das autoridades administrativas competentes.' 
Considerando o princípio da verdade real que rege a atuação desta Corte, ainda que as alegações de defesa não tenham sido apresentadas pelo responsável, a revelia não afasta a obrigatoriedade da análise dos elementos probatórios disponíveis nos autos, conforme reiterados acórdãos do Tribunal (Acórdão 163/2015-TCU-Segunda Câmara, Rel.  Min. Subst. André de Carvalho; 2.685/2015 - 2ª Câmara, Rel. Min. Raimundo Carreiro; 2.801/2015 - 1ª Câmara, Rel. Min. Walton Alencar Rodrigues; 4.340/2015 - 1ª Câmara, Rel. Min. Subst. Weder de Oliveira e 5.537/2015 - 1ª Câmara, Rel. Min. Subst. Weder de Oliveira) . Assim, procurou-se buscar, em manifestações do responsável na fase interna desta Tomada de Contas Especial, se havia argumentos que pudessem ser aproveitados em seu favor.	
Reexaminando os autos, observa-se que os responsáveis foram notificados na fase interna pela Funasa, conforme apontado no item 10, não tendo se manifestado. Assim, não encontramos nenhum outro argumento nos autos que possa vir a ser analisado e posteriormente utilizado para afastar as irregularidades apontadas. 
Vale ressaltar que a pretensão punitiva do TCU, conforme Acórdão 1441/2016-TCU-Plenário, que uniformizou a jurisprudência acerca dessa questão, subordina-se ao prazo geral de prescrição indicado no art. 205 do Código Civil, que é de 10 anos, contado da data de ocorrência da irregularidade sancionada, nos termos do art. 189 do Código Civil, sendo este prazo interrompido pelo ato que ordenar a citação, a audiência ou a oitiva do responsável. No caso em exame, os pagamentos das despesas impugnadas ocorreram a partir de 18/12/2013. Tendo sido o ato de ordenação da citação assinado em 22/3/2019 (peça 12) , não houve o decurso de prazo superior a 10 anos. Portanto, não ocorreu a prescrição da pretensão punitiva.
Em se tratando de processo em que as partes interessadas não se manifestaram acerca das irregularidades imputadas, não há elementos para que se possa efetivamente aferir e reconhecer a ocorrência de boa-fé na conduta dos responsáveis ou de quaisquer outros excludentes de culpabilidade, podendo o Tribunal, desde logo, proferir o julgamento de mérito pela irregularidade das contas, nos termos dos §§ 2º e 6º do art. 202 do Regimento Interno do TCU. (Acórdão 133/2015-TCU-Primeira Câmara, Rel. Min. Bruno Dantas; 2.455/2015 - 1ª Câmara, Rel. Min. Bruno Dantas; 3.604/2015 - 1ª Câmara, Rel. Min. Bruno Dantas; 5.070/2015 - 2ª Câmara, Rel. Min. Subst. André de Carvalho e 2.424/2015 - Plenário, Rel. Min. Benjamin Zymler) .
Dessa forma, o Sr. José Ribamar da Cruz Ribeiro (CPF: XXX.986.853-XX) , Prefeito Municipal de Nina Rodrigues/MA no período de 1/1/2013 a 31/12/2016, e a empresa Rio Preto Construções e Serviços Ltda. (CNPJ: 04.355.234/0001-02) devem ser considerados revéis, nos termos do art. 12, §3º, da Lei 8.443/1992.
CONCLUSÃO
Em face da análise promovida na seção 'Exame Técnico', verifica-se que os responsáveis não lograram comprovar a boa e regular aplicação dos recursos. Instados a se manifestar, optaram pelo silêncio, configurando a revelia, nos termos do §3º, do art. 12, da Lei 8.443/1992. 
Com efeito, em função da revelia, não foi possível sanear as irregularidades a eles atribuídas, tampouco elidir o débito a eles imputado. Ademais, inexistem nos autos elementos que demonstrem a boa-fé dos responsáveis ou a ocorrência de outros excludentes de ilicitude, punibilidade ou culpabilidade. Desse modo, suas contas devem, desde logo, ser julgadas irregulares, nos termos do art. 202, § 6º, do Regimento Interno do TCU, procedendo-se à condenação em débito, aplicando-lhes, ainda, a multa prevista no art. 57 da Lei 8.443/1992.
Vale ressaltar que a jurisprudência pacífica nesta Corte é no sentido da imprescritibilidade das ações de ressarcimento ao erário (Súmula TCU 282) . Dessa forma, identificado dano ao erário, devese instaurar e julgar o processo de tomada de contas especial para responsabilizar seus agentes causadores, respeitando o direito ao contraditório e à ampla defesa, independentemente de quando ocorreram os atos impugnados.
Verifica-se também que não houve a prescrição da pretensão punitiva, conforme análise já realizada.
PROPOSTA DE ENCAMINHAMENTO
Diante do exposto, submetem-se os autos à consideração superior, propondo-se a adoção das seguintes medidas:
	a) considerar revéis o Sr. José Ribamar da Cruz Ribeiro (CPF: XXX.986.853-XX) , Prefeito Municipal de Nina Rodrigues/MA no período de 1/1/2013 a 31/12/2016, e a empresa Rio Preto Construções e Serviços Ltda. (CNPJ: 04.355.234/0001-02) , com fundamento no § 3º, art. 12, Lei 8.443, de 16 de julho de 1992;
b) 	com fundamento nos arts. 1º, inciso I, 16, inciso III, alínea 'c', da Lei 8.443/1992 c/c os arts. 19 e 23, inciso III, da mesma Lei, e com arts. 1º, inciso I; 209, inciso III; 210 e 214, inciso III, do Regimento Interno, julgar irregulares as contas do Sr. José Ribamar da Cruz Ribeiro (CPF: XXX.986.853-XX) , Prefeito Municipal de Nina Rodrigues/MA no período de 1/1/2013 a 31/12/2016, e da empresa Rio Preto Construções e Serviços Ltda. (CNPJ: 04.355.234/0001-02) e condená-los, solidariamente, ao pagamento da quantia a seguir especificada, com a fixação do prazo de quinze dias, a contar da notificação, para comprovarem, perante o Tribunal (art. 214, inciso III, alínea 'a', do Regimento Interno) , o recolhimento da dívida aos cofres do Tesouro Nacional, atualizada monetariamente e acrescida dos juros de mora, calculados a partir das datas discriminadas, até a data do recolhimento, na forma prevista na legislação em vigor:	
	VALOR ORIGINAL (R$) 
	DATA DA OCORRÊNCIA

	70.000,00
	23/1/2014

	89.846,72
	18/12/2013

c) aplicar individualmente ao Sr. José Ribamar da Cruz Ribeiro (CPF: XXX.986.853-XX) e à empresa Rio Preto Construções e Serviços Ltda. (CNPJ: 04.355.234/0001-02) a multa prevista no art. 57 da Lei 8.443/92 c/c o art. 267 do RI/TCU, fixando-lhe o prazo de quinze dias, a contar da notificação, para que comprovem, perante o Tribunal (art. 214, III, a, do Regimento Interno do TCU) , o recolhimento da dívida aos cofres do Tesouro Nacional, atualizada monetariamente desde a data do acórdão que vier a ser proferido por este Tribunal até a do efetivo recolhimento, se pagas após o vencimento, na forma da legislação em vigor;
d) autorizar, desde logo, nos termos do art. 28, inciso II, da Lei 8.443/1992, a cobrança judicial da dívida caso não atendida a notificação;
e) autorizar também, desde logo, se requerido, com fundamento no art. 26 da Lei 8.443, de 1992 c/c o art. 217, §§ 1º e 2º do Regimento Interno do TCU, o parcelamento da dívida em até 36 parcelas, incidindo, sobre cada parcela, corrigida monetariamente, os correspondentes acréscimos legais fixando-lhes o prazo de quinze dias, a contar do recebimento da notificação, para comprovarem perante o Tribunal o recolhimento da primeira parcela, e de trinta dias, a contar da parcela anterior, para comprovarem os recolhimentos das demais parcelas, devendo incidir sobre cada valor mensal, atualizado monetariamente, os juros de mora devidos, no caso do débito, na forma prevista na legislação em vigor, alertando os responsáveis que a falta de comprovação do recolhimento de qualquer parcela importará no vencimento antecipado do saldo devedor, nos termos do art. 217 do Regimento Interno deste Tribunal;
f)	enviar cópia do Acórdão que vier a ser proferido à Fundação Nacional de Saúde, ao Município de Nina Rodrigues/MA e aos responsáveis, para ciência, informando-lhes que a deliberação, acompanhada do Relatório e Voto que a fundamentarem, estará disponível para consulta no endereço www.tcu.gov.br/acordaos; e
g)	enviar cópia do Acórdão que vier a ser proferido à Procuradoria da República no Estado do Maranhão, nos termos do § 3º do art. 16 da Lei 8.443/1992, c/c o § 7º do art. 209 do Regimento Interno do TCU, para adoção das medidas cabíveis, informando-a que a presente deliberação, acompanhada do Relatório e do Voto que a fundamenta, está disponível para a consulta no endereço www.tcu.gov.br/acordaos."
É o relatório.

não há.

Procurador Marinus Eduardo De Vries Marsico.

TOMADA DE CONTAS ESPECIAL. FUNASA. EXECUÇÃO DE SISTEMA DE ABASTECIMENTO DE ÁGUA NO MUNICÍPIO DE NINA RODRIGUES/MA. IMPUGNAÇÃO PARCIAL DAS DESPESAS DO TERMO DE COMPROMISSO TC-PAC 834/2008. CITAÇÃO SOLIDÁRIA. REVELIA. CONTAS IRREGULARES. DÉBITO. MULTA.

TOMADA DE CONTAS ESPECIAL (TCE)

Secretaria de Controle Externo de Tomada de Contas Especial (SecexTCE).

Cuidam os autos de Tomada de Contas Especial instaurada pela Fundação Nacional de Saúde (Funasa) , em desfavor do Sr. José Ribamar da Cruz Ribeiro, Prefeito Municipal de Nina Rodrigues/MA, no período de 1/1/2013 a 31/12/2016, e da empresa Rio Preto Construções e Serviços Ltda., em razão da impugnação parcial das despesas do Termo de Compromisso TC-PAC 834/2008 - Siafi 640419 (peça 1, p. 76-8) , firmado entre a Funasa e a Prefeitura Municipal de Nina Rodrigues/MA, que tinha por objeto "a execução de Sistema de Abastecimento de Água", conforme Plano de Trabalho (peça 1, p. 103-6) .
2. O termo de compromisso foi firmado no valor total de R$ 416.500,00, sendo R$ 400.000,00 à conta do concedente e R$ 16.500,00 a título de contrapartida do convenente.
3. O Parecer Financeiro 101/2016, de 1/11/2016, emitido pela Funasa (peça 6, p. 48-9) , concluiu pela responsabilização do Sr. José Ribamar da Cruz Ribeiro e da empresa Rio Preto Construções e Serviços Ltda., executora dos serviços, pelo valor de R$ 159.846,72.
4. Os responsáveis foram notificados na fase interna pela Funasa (peça 6, p. 67) , não tendo se manifestado.
5. No âmbito deste Tribunal, após exame preliminar dos elementos que compõem os autos (peça 10) , a SecexTCE promoveu a citação solidária dos responsáveis, imputando-lhes o débito apurado na fase interna.
6. Em sua derradeira instrução, a unidade técnica propõe (peças 39-41) - com a chancela do Parquet especializado (peça 42) - julgar irregulares as presentes contas, condenar solidariamente os responsáveis ao ressarcimento da integralidade do débito apurado, bem como aplicar-lhes a multa legal.
7. Endosso o referido encaminhamento, incorporando a respectiva análise às minhas razões de decidir.
8. Observo que, embora regularmente citados, os responsáveis mantiveram-se inertes, devendo ser considerados revéis, dando-se prosseguimento ao processo, com fulcro no art. 12, § 3º, da Lei 8.443, de 16 de julho de 1992.
9. Faz-se mister destacar que a entrega da notificação citatória foi intentada, de modo infrutífero, por diversas vezes pela via epistolar. As tentativas de entrega tomaram por base pesquisas de endereço realizadas pela unidade técnica a partir dos sistemas informatizados desta Corte (peças 13, 24 e 38) , resultando nos ofícios às peças 15, 16, 19, 20 e 25-28, e avisos de recebimento às peças 17, 21-23 e 29-32.
10. Nos referidos avisos de recebimento constam as seguintes informações: "não procurado", "número inexistente", "ausente 3x" e "desconhecido"; em relação aos quais destaco entendimento desta Corte no sentido de que, no caso de localidades onde a entrega postal é do tipo interna - na qual o destinatário deve se deslocar até a agência dos Correios para receber a correspondência -, não há vício no chamamento de responsável aos autos quando ficar comprovado que não ocorreu falha na indicação do endereço e que a comunicação processual ficou à disposição do responsável por tempo suficiente (Acórdão 9811/2019-TCU-Primeira Câmara, Relator Ministro Benjamin Zymler) .
11. A unidade técnica ainda promoveu as devidas citações pela via editalícia (peças 33 e 35) , publicadas no Diário Oficial da União nº 23, Seção 3, de 3/2/2020 (peça 34) e no Diário Oficial da União  nº 29, Seção 3, de 11/2/2020 (peça 36) .
12. Com efeito, considerando a inexistência de evidências, nos autos, capazes de comprovar a boa e regular aplicação dos recursos em epígrafe e a ausência de elementos para que se possa efetivamente aferir e reconhecer a ocorrência de boa-fé na conduta dos responsáveis, acolho a proposta instrutória no sentido de julgar irregulares as presentes contas, condenando solidariamente o Sr. José Ribamar da Cruz Ribeiro e a empresa Rio Preto Construções e Serviços Ltda. ao ressarcimento ao Erário (R$ 159.846,72, em valores históricos) , bem como aplicando-lhes a multa prevista no artigo 57 da Lei Orgânica.
13. Apropriado, ainda, nos termos do art. 16, § 3º, da Lei 8.443/92, c/c o § 7º do art. 209 do RI/TCU, dar ciência da deliberação à Procuradoria da República no Estado do Maranhão para adoção das medidas que considere cabíveis.
14. Por fim, deixo de acolher a proposta da unidade instrutiva de autorizar, desde já, o parcelamento das dívidas, por entender que essa medida somente deve ser adotada mediante solicitação das partes.
Ante o exposto, manifesto-me por que o Tribunal aprove o acórdão que ora submeto à deliberação deste Colegiado.
TCU, Sala das Sessões Ministro Luciano Brandão Alves de Souza, em 23 de março de 2021.
AUGUSTO SHERMAN CAVALCANTI 
Relator